【裁判字號】    95,易,157
【裁判日期】    951206
【裁判案由】    竊盜
【裁判全文】
臺灣雲林地方法院刑事判決               95年度易字第157號
公  訴  人  臺灣雲林地方法院檢察署檢察官
被      告  乙○○
輔  佐  人
即被告之父  丙○○
指定辯護人  本院公設辯護人甲○○
上列被告因竊盜案件，經檢察官聲請以簡易判決處刑（94年度偵
字第4606號），本院斗六簡易庭受理後（95年度六簡字第126 號
），認不宜逕以簡易判決處刑，改依通常程序審理，本院判決如
下：
    主  文
乙○○無罪。
    理  由
一、公訴意旨略以：被告乙○○為重度智障之身心障礙者，與丙
    ○○、陳志良（丙○○、陳志良另經檢察官移送臺灣高等法
    院臺南分院併案審理）共同基於意圖自己不法所有之犯意聯
    絡，於民國94年10月21日下午2 時許，搭乘由丙○○駕駛之
    農用搬運車，與自行騎乘機車之陳志良共同前往雲林縣林內
    鄉○○村○○路9 號寶隆國際股份有限公司（下稱寶隆公司
    ）內，徒手竊取該處鐵箱1 個、鐵梯1 座、鐵架2 個、大鐵
    管5 支、小鐵管18支及鐵環5 包等鐵製物品，得手後將該批
    物品搬至丙○○所有之農用搬運車上。嗣於同日下午2 時45
    分許，為據報前往之員警當場查獲，並扣得前揭鐵製品，因
    認被告乙○○涉犯刑法第321 條第1 項第4 款之加重竊盜罪
    嫌。
二、被告行為後，刑法業於94年1 月7 日修正、94年2 月2 日公
    布，並於95年7 月1 日施行，其中刑法第19條第1 項之規定
    雖經修正，然其修正之理由乃因「心神喪失」與「精神耗弱
    」之語意極不明確，其判斷標準難有共識，故修正為以行為
    人之辨識其行為違法，或依其辨識而行為之能力，是否屬不
    能、欠缺或顯著減低為斷，但法律效果不論依修正前後規定
    均為不罰，並無不同，依刑法第2 條第1 項前段規定，仍應
    適用行為時法律即修正前刑法第19條第1 項，合先敘明。又
    按心神喪失人之行為，不罰，此修正前刑法第19條第1 項定
    有明文；被告之行為不罰者，應諭知無罪之判決，刑事訴訟
    法第301 條第1 項亦有明文。再刑法上之心神喪失與精神耗
    弱，應依行為時精神障礙程度之強弱而定，如行為時之精神
    ，對於外界事務全然缺乏知覺理會及判斷作用，而無自由決
    定意思之能力者，為心神喪失。又刑法上所謂心神喪失人，
    非以其心神喪失狀態毫無間斷為必要，如果行為時確在心神
    喪失之中，即令其在事前事後偶回常態，仍不得謂非心神喪
    失人。而是否心神喪失，乃屬醫學上精神病科之專門學問，
    應由專門精神病醫學研究之人予以診查鑑定，方足斷定（最
    高法院26年渝上字第237 號、24年上字第2844號、47年臺上
    字第1253號判例要旨參照）。
三、訊據被告乙○○對於上開犯行坦承不諱，並有證人即寶隆公
    司員工劉能守警詢中之證言、查獲員警蔡岳杉於偵查中之證
    言、贓物認領保管單1 紙及照片22張在卷可資佐證，是被告
    確有上開公訴人所指之竊盜犯行，應堪認定。惟指定辯護人
    為被告辯護稱：本件被告承認犯罪，但是被告對於自己的行
    為完全沒有判斷能力，行為當時已屬心神喪失，有行政院衛
    生署草屯療養院（下稱草屯療養院）之精神鑑定報告可證，
    被告的行為應該不罰，請為無罪的諭知，另考量被告會去現
    場，係因其父親之故，而被告父親現已入獄，被告目前有其
    祖父母妥善照顧，考量這些情況，以由被告祖父母照顧即可
    等語。經查：
    (一)被告持有重度智能障礙之中華民國身心障礙手冊（警卷第
      41頁），其患有其他器質性腦徵候群及重度智能不足，亦
      有國立臺灣大學醫學院附設醫院雲林分院（下稱臺大雲林
      分院）95年6 月14日出具之診斷證明書1 紙在卷可參（本
      院卷第44頁）。經臺灣雲林地方法院檢察署向臺大雲林分
      院函詢被告之病情，臺大雲林分院函覆：被告曾於92年3
      月11日安排智能評鑑，當時觀察是病患日常生活需專人照
      顧，語言發展較差，無法和人溝通，無法說出自己的名字
      及表達自己的意願，數理能力差，無法做簡單的數學運算
      ，對地方的定向力亦差，曾有迷路的經驗，所以測驗的結
      果判定其為重度智能障礙，有臺大雲林分院94年12月12日
      臺大雲分精字第0940007314號函在卷可稽（偵卷第48頁）
      。而被告於本院訊問時，對於自己之年籍資料無法為完全
      之回答，對於部分問題，亦有無法理解或答非所問之情形
      ，已顯見其精神異常。
    (二)經本院將被告送請草屯療養院作精神鑑定，鑑定結論認為
      被告行為當時之精神狀態已達心神喪失之程度，有草屯療
      養院95年9 月13日草療精字第6151號函及其所附精神鑑定
      報告書1 份在卷可稽（本院卷第61-63 頁）。茲將該精神
      鑑定報告書之鑑定結果及結論摘錄如下：
      1.鑑定結果：
        (1)身體及神經學檢查：可自行步入診間，接受診察，經
          檢查其身體及神經學無顯著異常。
        (2)腦電波檢查：不正常，連續慢波在兩側腦區，廣泛皮
          質功能失衡。
        (3)實驗室生化、血液、尿液檢查：一項肝指數稍高外，
          其餘皆在正常範圍。
        (4)心理測驗：此20歲未婚男性個案，過去領有重度智障
          的身心障礙手冊，因涉嫌竊盜案，由祖母、法警、以
          及衛生所工作人員陪同前來接受評估。個案的身高體
          型中等，左利手，衣著微亂，衣服上有些許污漬，視
          線接觸少，較無法維持安坐，經常動來動去，對心裡
          師的叫喚及問話無任何回應，尚可握筆嘗試圖，但無
          法抄畫班達圖形，會重複描繪簡單的線條，反應較固
          著，動作緩慢，無法理解指導語而做出相應的行為反
          應，無法配合完測驗。生活適應行為評估會談中：
          生活自理功能：飲食、沐浴及如廁尚可自理，但品
            質較差，衣物需由祖母協助準備。
          肢體活動：身體及四肢可自主性的活動，但反應速
            度緩慢。
          溝通互動功能：視線接觸少，對於叫喚及問話無回
            應，安靜少語，亦少有非語文的溝通行為，偶而能
            說簡單的字詞，但無法表達完整的句子。
          結論：根據晤談及生活適應行為評估結果，推論個案
          的認知功能表現約落在重度智能不足的程度，無法執
          行需要認知判斷的事務，建議需提供個案具有監督性
          及保護性的生活環境。
        (5)精神狀態檢查：被告由祖母、法警、衛生所人員陪同
          前來接受鑑定。對於說明鑑定的用意及進行方式，沒
          有恰當的回應，表情平淡。其外觀中等身型，衣著有
          污漬、沒有互動溝通的視線接觸，顯得無法靜坐，對
          問話反應固著，無法作出適當的答話及說明，其身體
          能自主活動，但顯示固著模式，反應遲鈍，其基本認
          知功能明顯受損。祖母表示被告僅能依賴家裡，雖能
          自理進食、沐浴、如廁，但品質不佳、少與人互動、
          情緒容易失控。
      2.結論：綜合被告之個人生活史及病史、家屬的陳述過去
        史、身體檢查及神經學檢查、腦電波及實驗室檢查、心
        理測驗及精神狀態檢查，認定被告屬重度智能不足合併
        癲癇，其腦功能嚴重受損，腦波亦顯示廣泛的受損區域
        ，故其自我照顧功能不足，且自我情緒控制差，無法執
        行複雜認知判斷等事物。研判本案應係由被告父親駕車
        ，夥同另一陳姓關係人計議路線行竊，被告僅是隨行依
        令做事，當時其精神狀態已達心神喪失。
    (三)綜上所述，足認被告因患有其他器質性腦徵候群，智能重
      度不足，且因腦功能已嚴重受損，致於上開竊盜行為當時
      ，對於外界事務已經全然缺乏知覺理會及判斷作用，無自
      由決定意思之能力，是其於上開時、地為竊盜犯行時，精
      神狀態已達心神喪失之程度。
四、被告為公訴人所指上開竊盜犯行時，既為心神喪失之人，依
    前揭規定，其行為即屬不罰，自應諭知無罪之判決。另審酌
    被告係重度智能障礙者，其腦部功能已嚴重受損，及上開草
    屯療養院鑑定報告書所指：被告自幼即由祖父母照顧，被告
    約在2 歲時發高燒而傷腦，致其發育及成長出現遲緩，其生
    活需人督促等情，並建議提供被告具有監督性及保護性的生
    活環境。而參酌被告過去在其祖父母照顧下，並未發生任何
    刑事案件，此有卷附臺灣高等法院被告前案紀錄表可參，此
    次係由於其父親帶領之故，始為上開竊盜犯行，足認被告本
    身並無從事反社會行為之危險性，亦無危害社會安全之虞，
    本院認為被告由其祖父母繼續照顧即可，並無使其入相當處
    所施以監護之必要，附此敘明。
五、又本案於審理後，既應為無罪之諭知，已該當刑事訴訟法第
    451 條之1 第4 項但書第3 款所列不得以簡易判決處刑之情
    形，檢察官聲請簡易判決處刑自非適當，依同法第452 條之
    規定，應適用通常程序審判之，而由本院依通常程序而為判
    決，併此敘明。
據上論斷，應依刑事訴訟法第452 條、第301 條第1 項，刑法第
2 條第1 項前段，修正前刑法第19條第1 項，判決如主文。
本案經檢察官丁○○到庭執行職務。
中    華    民    國    95    年    12    月    6     日
                  刑事第三庭   審判長法  官 劉 國 賓
                                     法  官 廖 淑 華
                                     法  官 王 素 珍
以上正本證明與原本無異。
如不服本判決，應於判決收受後10日內，向本院提出上訴狀（須
附繕本）。
                                     書記官 李 達 成
中    華    民    國    95    年    12    月    8     日


司法院資訊處製作；財團法人民間司法改革基金會備份。
